【裁判字號】    96,聲判,12
【裁判日期】    970121
【裁判案由】    聲請交付審判
【裁判全文】
臺灣宜蘭地方法院刑事裁定              96年度聲判字第12號
聲  請  人  戊○○
代  理  人  丙○○律師
            郭香吟律師
被      告  乙○○
            甲○○
            丁○○
上列聲請人因告訴被告偽造文書案件，不服臺灣高等法院檢察署
檢察長駁回聲請再議處分（96年度上聲議字第4354號），聲請交
付審判，本院裁定如下：
    主  文
聲請駁回。
    理  由
一、本件聲請人即告訴人戊○○以被告乙○○、甲○○、丁○○
    涉犯刑法第216、215條行使業務登載不實文書罪嫌，向臺灣
    宜蘭地方法院撿察署檢察官提出告訴，經該署檢察官以95年
    度偵字第3691號為不起訴處分後，聲請人不服而聲請臺灣高
    等法院檢察署檢察長以96年度上聲議字第4354號處分書，以
    聲請再議為無理由而駁回，合先敘明。
二、聲請交付審判意旨略以：(一)民國94年10月25日召開礁溪鄉農
    會第2次臨時理事會時，原理事長吳西山過世，惟被告乙○○、甲○○、丁○○等人並未依農會法施行細則第20條第1
    、2項規定，由候補理事吳碧珍遞補為理事，竟恣意由擔任
    總幹事之被告甲○○直接指定被告乙○○代理理事長職務，
    而擔任主席。(二)該臨時理事會會中討論關於候補理事吳碧珍
    之出會案，惟並未作成決議，被告乙○○、甲○○、丁○○
    明知吳碧珍並未喪失會員資格或應予出會之情形，竟基於行
    使業務登載不實文書、使公務員登載不實之犯意聯絡及行為
    分擔，做成第1份會議紀錄，虛偽載稱「該會員未實際從事
    農會工作，贊成出會4票，不贊成4票」云云，分送各理事。
    繼又作成第2份會議紀錄，虛偽載稱「請吳女士7日內提出國
    稅局無薪資所得證明，屆時未提出，即未符合會員資格，應
    予出會」云云，函送主管機關宜蘭縣政府備查，使宜蘭縣政
    府農業局依該不實記載，登載於94年10月26日府農輔字第
    0940137213號函。足以生損害於聲請人、吳碧珍及礁溪鄉農
    會全體會員之權益。原檢察官就上開犯罪事實未予詳查，率
    為不起訴處分，臺灣高等法院檢察署就前開不起訴處分竟予
    維持，而駁回聲請人之再議。為此，爰於法定期間聲請交付
    審判等語。
三、訊據被告甲○○、乙○○、丁○○3人均堅決否認涉有偽造
    文書之犯行，均辯稱：礁溪鄉農會前理事長過世前，均由乙○○代理，故前理事長過世後，農會就直接報請縣政府核備
    由乙○○代理理事長。至於有2份不同會議紀錄，係因為農
    會會務股技工饒運芬裝訂錯誤等語。被告乙○○、丁○○另
    辯稱：本案理事臨時會中，就吳碧珍是否出會之問題，確有
    提付表決，且採舉手表決方式，出席理事吳正二、林榮山、
    吳宏謀及乙○○等4人贊成，其他4位理事李春、游建富、游
    旺欉及戊○○則持反對意見等語。
四、按告訴人不服上級法院檢察署檢察長或檢察總長認再議為無
    理由而駁回之處分者，得於接受處分書後10日內委任律師提
    出理由狀，向該管第一審法院聲請交付審判，法院認交付審
    判之聲請不合法或無理由者，應駁回之，刑事訴訟法第258
    條之1第1項、第258條之3第2項前段分別定有明文。又向法
    院聲請交付審判，係新增對於「檢察官不起訴或緩起訴裁量
    權」制衡之一種外部監督機制，法院僅就檢察官所為不起訴
    或緩起訴之處分是否正確加以審查，以防止檢察機關濫權，
    法院並非檢察官之延伸，法院亦不負擔偵查之作為。依此立
    法精神，同法第258條之3第3項規定法院審查聲請交付審判
    案件時「得為必要之調查」，其調查證據之範圍，自應以偵
    查中曾顯現之證據為限；而同法第260條對於不起訴處分已
    確定或緩起訴處分期滿未經撤銷，因發現新事實或新證據者
    得再行起訴之規定，其立法理由說明該條所謂不起訴處分已
    確定者，包括「聲請法院交付審判復經駁回者」之情形在內
    ，是前述「得為必要之調查」，其調查證據範圍，更應以偵
    查中曾顯現之證據為限，不得就告訴人新提出之證據再為調
    查，亦不得蒐集偵查卷以外之證據，否則，將與刑事訴訟法
    第260條之再行起訴規定，混淆不清，亦將使法院兼任檢察
    官而有回復「糾問制度」之虞；且法院裁定交付審判，即如
    同檢察官提起公訴使案件進入審判程序，是法院裁定交付審
    判之前提。必須偵查卷內所存證據已符合刑事訴訟法第251
    條第1項規定「足認被告有犯罪嫌疑」，檢察官應提起公訴
    之情形，亦即該案件已經跨越起訴門檻，否則，縱或法院對
    於檢察官所認定之基礎事實有不同判斷，但如該案件仍須另
    行蒐證偵查始能判斷應否交付審判者，因交付審判審查制度
    並無如同再議救濟制度得為發回原檢察官續行偵查之設計，
    法院仍應依同法第258條之3第2項前段規定，以聲請無理由
    裁定駁回。
五、經查：
 (一) 按農會理事長，因故不能執行職務時，應指定理事1人召開
    理事會議，由理事互推1人代理其職務，如不為或不能指定
    或推定者，由主管機關指定之，農會法施行細則第19條第1
    項定有明文。礁溪鄉農會前理事長吳西山於94年10月間死亡
    後，被告乙○○未經召開理事會議，由理事推選為代理理事
    長，而係由農會報請縣政府核備由被告乙○○代理理事長職
    務，並經宜蘭縣政府函覆准予備查乙情，業據被告3人一致
    供認在卷，並有礁溪鄉農會94年10月7日礁農總字第9404905
    號函、宜蘭縣政府94年10月13日府農輔字第0940129947號函
    各1份存卷可查（見偵查卷第70、71頁），被告乙○○之代
    理程序確有違反農會法施行細則第19條第1項規定。惟被告
    乙○○代理理事長之資格，既經宜蘭縣政府備查，則礁溪農
    會第15屆理事會第2次臨時會議紀錄中記載「主席：莊代理
    理事長榮國」即非子虛，自難認有何偽造文書之主觀犯意。
 (二) 本件臨時理事會出席理事為被告乙○○、聲請人戊○○、吳
    宏謀、李春、游旺欉、吳正二、林榮山、游建富共8名等情
    ，為被告與聲請人一致陳述在卷，並有簽到簿存卷可稽（見
    偵查卷第53頁），足堪認定。而偵查中經檢察官訊問當時出
    席臨時理事會理事游旺欉、游建富、李春、吳正二、林榮山
    ，及宜蘭縣政府代表列席人員朱益宇結果，(1)證人游旺欉結
    證稱：該次會議中就吳碧珍出會案，被告乙○○逐一詢問各
    與會理事之意見，其與游建富、李春、戊○○表示反對等語
    （見偵查卷第113至114頁）；(2)證人游建富、李春均證稱：
    被告乙○○係一一詢問各理事是否贊成吳碧珍出會，其等與
    游旺欉、戊○○都反對，其餘4位理事則表示贊成等語（見
    偵查卷第115、116頁）。(3)證人吳正二證稱：會議中有理事
    對吳碧珍出會案表示不同意，被告乙○○就問不同意吳碧珍
    出會之人舉手，當時有戊○○、游建富、李春及游旺欉不同
    意，其他理事則同意等語（見偵查卷第117頁）；(4)證人林
    榮山證稱：被告乙○○問及吳碧珍出會案時，就有人表示意
    見，大家開始爭執，被告乙○○就問贊成吳碧珍出會的人舉
    手，其與吳宏謀、吳正二、乙○○4人有舉手，其他理事沒
    有舉手等語（見偵查卷第118頁）。(5)證人朱益宇證稱：當
    天出席之理事僅針對吳碧珍出會案提出異議，並且確有討論
    該議案，其記得該議案有4票贊成、4票反對等語（見偵查卷
    第80至81頁）。(6)質諸聲請人於偵查中亦陳稱：就吳碧珍出
    會案是否採舉手表決其不記得，但會議中確實有4人贊成、4
    人反對等語明確（見偵查卷第33頁）。上揭證人證詞及聲請
    人陳述均核與被告乙○○、丁○○辯稱會議中就吳碧珍出會
    案確經討論，有4人贊成、4人反對等語相符。是臨時理事會
    中對於吳碧珍出會案確實有討論等情可堪認定，雖表決形式
    是否係舉手表決乙節不無疑義，然會議中確經討論，且有理
    事4人表示贊成、4人表示反對等情，亦屬明確，則該次會議
    紀錄記載「贊成出會4票、不贊成4票」即難謂與事實不符。
 (三) 礁溪鄉農會函送宜蘭縣政府備查之會議紀錄內，除記載「贊
    成出會4票、不贊成4票」外，另記載(1)「請吳（碧珍）女士
    7日內提出國稅局無薪資所得證明，屆時未提出，即未符合
    會員資格，應予出會」、(2)「餘照案通過」等語，前開(1)部
    分之記載，應係根據基層農會會員資格審查及認定辦法第6
    條：「農會應將會員會籍異動審查結果，以書面通知當事人
    ，當事人如有異議，應於通知送達7日內以書面向農會申請
    復審」之規定而來，乃賦予會員申復之權利，縱該次會議進
    行中未提及此細節，然此既係法律規定之權利，將之記載於
    會議紀錄中，既無致生損害於公眾或他人，亦與法律規定相
    符，自難遽以行使業務上登載不實文書罪相繩。前開(2)部分
    記載，核與證人即列席人員朱益宇、證人即理事游旺欉、李
    春、吳正二於偵查中證稱：該理事臨時會中，只有吳碧珍的
    出會案有人提出異議，其他部分未有人表示異議，故照案通
    過等語相符（見偵查卷第80至81頁、第113至114頁、第116
    頁、第117頁），則該部分「餘照案通過」之記載，亦難認
    係子虛，自無何登載不實之情。
 (四) 至本件理事臨時會之書面會議紀錄，於函請宜蘭縣政府備查
    及寄至與會理事之會議紀錄內容有所出入乙節，固有該會議
    紀錄2件附卷可稽（見本院卷第54、55頁），惟該2份內容有
    所出入之會議紀錄係因農會會務股技工饒運芬列印、裝訂疏
    失所致，此業據證人饒運芬於偵查中結證屬實（見偵查卷第
    79至80頁），而丁○○及饒運芬並因此疏失而受懲處等情，
    亦有礁溪鄉農會94年12月26日94年第5次人事評議會會議紀
    錄1件在卷為憑（見偵查卷第64、65頁）。又該2份會議紀錄
    有所出入部分，僅函送宜蘭縣政府備查部分增列：「請吳（
    碧珍）女士7日內提出國稅局無薪資所得證明，屆時未提出
    ，即未符合會員資格，應予出會」及「餘照案通過」之記載
    ，而依前述，前開記載並無虛偽登載之情，故亦不得遽以該
    會議紀錄有內容不一致乙節，遽認被告3人有行使業務登載
    不實文書之故意。
 (五) 至聲請人所指被告3人基於使公務員登載不實文書之犯意，
    虛偽載稱「請吳女士7日內提出國稅局無薪資所得證明，屆
    時未提出，即未符合會員資格，應予出會」云云，函送主管
    機關宜蘭縣政府備查，使宜蘭縣政府農業局依該不實記載，
    登載於94年10月26日府農輔字第0940137213號函，足生損害
    於聲請人、吳碧珍及礁溪鄉農會全體會員權益云云，惟聲請
    人所指被告3人是否涉有行使使公務員登載不實文書部分，
    未經臺灣高等法院檢察署檢察長認無理由駁回再議，聲請人
    此部分所指即與刑事訴訟法第258條之1第1項規定不符，聲
    請人就此部分聲請交付審判，尚屬無據，併此敘明。
六、綜上所述，本件綜核偵查卷內之全部證據資料，被告乙○○
    其代理理事長資格及該次理事臨時會縱令有程序違背法令之
    處，然該次會議紀錄記載之內容難謂虛構，應認被告等行使
    業務上登載不實文書之犯罪嫌疑不足，臺灣宜蘭地方法院檢
    察署檢察官以被告犯罪嫌疑不足而為不起訴處分，並經臺灣
    高等法院檢察署以告訴人聲請再議為無理由，而為駁回再議
    之處分，自屬允當。本件交付審判之聲請為無理由，應予駁
    回。
據上論斷，應依刑事訴訟法第258條之3第2項前段，裁定如主文
。
中    華    民    國    97    年    1     月    21    日
            刑事第三庭  審判長法  官  林惠玲
                              法  官  劉家祥
                              法  官  鄧晴馨
以上正本證明與原本無異。
本裁定不得抗告。
                              書記官  吳文雄
中    華    民    國    97    年    1     月    23    日


司法院資訊處製作；財團法人民間司法改革基金會備份。
